【裁判字號】    99,台上,106
【裁判日期】    990107
【裁判案由】    殺人未遂
【裁判全文】
最高法院刑事判決              九十九年度台上字第一０六號
上  訴  人  台灣高等法院檢察署檢察官
上  訴  人
即  被  告  甲○○
選任辯護人  翁祖立律師
上  訴  人
即  被  告  乙○○
選任辯護人  劉正穆律師
            徐宏澤律師
上列上訴人等因被告等殺人未遂案件，不服台灣高等法院中華民
國九十八年九月二十二日第二審更審判決（九十八年度上更(二)字
第三五九號，起訴案號：台灣新竹地方法院檢察署九十五年度少
連偵字第三五、四七號），提起上訴，本院判決如下：
    主  文
原判決撤銷，發回台灣高等法院。
    理  由
本件原判決認定上訴人即被告甲○○、乙○○有原判決事實欄所
載之犯罪事實，因而撤銷第一審判決關於甲○○殺人未遂三罪部
分及乙○○殺人未遂四罪部分之科刑判決，改判論處甲○○成年
人與未滿十八歲之人共同殺人未遂罪三罪（二罪各處有期徒刑五
年六月、一罪處有期徒刑五年十月）及共同殺人未遂罪（處有期
徒刑五年六月）、成年人與未滿十八歲之人共同對少年犯殺人未
遂罪（處有期徒刑六年六月）；論處乙○○共同殺人未遂二罪（
各處有期徒刑五年六月）及成年人與未滿十八歲之人共同殺人未
遂罪（處有期徒刑五年六月）、共同對少年犯殺人未遂罪（處有
期徒刑六年）、成年人與未滿十八歲之人共同對少年犯殺人未遂
罪（處有期徒刑六年六月）、成年人與未滿十八歲之人共同殺人
未遂罪（處有期徒刑五年十月），併分別為從刑之諭知，固非無
見。
惟查：(一)科刑之判決書，須其主文宣告、事實記載及理由說明互
相一致，方為適法，倘主文宣告、事實記載與理由說明相互齟齬
，即有判決理由矛盾之違誤，足以構成撤銷之原因。本件原判決
事實認定：甲○○、乙○○基於殺人犯意，於(1)民國九十四年八
月二十一日，乙○○與魏開洪等人共同砍殺徐英展、謝文三未遂
。(2)九十四年八月三十一日，甲○○、乙○○與魏開洪、邱柏偉
、少年徐○駿共同砍殺林家瑱未遂。(3)九十四年十一月十一日，
甲○○與魏開洪、邱柏偉、少年徐○駿共同槍殺蔡承翰未遂。(4)
九十五年三月二十八日，甲○○、乙○○與李家榮等人共同砍殺
崔紀勝、崔紀正未遂。(5)九十五年五月六日，乙○○與魏開洪、
蔡凱伍、呂俊賢共同砍殺少年林０陞未遂。(6)九十五年六月十五
日，甲○○、乙○○與少年徐○駿、少年郭○緯等人共同砍殺鐘
智炫、少年柯○皓未遂。(7)九十五年六月十五日，甲○○、乙○
○共同砍殺彭晨晏、張騏騰未遂等情，並於理由說明甲○○、乙
○○上開所為，均係犯刑法第二百七十一條第二項、第一項之殺
人未遂罪等語（見原判決理由二）。然甲○○係七十四年十二月
十日生；乙○○為七十五年九月二十四日生，有其等年籍資料在
卷可考。則本件甲○○所為，僅於九十五年六月十五日與乙○○
、少年徐○駿、少年郭○緯、王霈祺共同砍殺鐘智炫、少年柯○
皓未遂部分（即原判決事實一、(六)）始為成年人與少年共同犯罪
；另乙○○於本件犯行時，則均屬未成年人，原判決於理由亦僅
說明甲○○於原判決事實一、(六)所為之殺人未遂犯行時為成年人
，而共犯徐○駿、郭○緯於行為時均為未滿十八歲之少年；另被
害人柯○皓亦為未滿十八歲之少年，甲○○與少年共同對少年犯
罪，應從一重以兒童及少年福利法第七十條第一項、刑法第二百
七十一條第二項、第一項之成年人與少年對少年犯殺人未遂罪處
斷，除法定刑為死刑、無期徒刑依法不得加重外，餘加重其刑（
見原判決第七八頁第十二至二三行）。乃原判決於主文就甲○○
所犯五罪，竟分別諭知：成年人與未滿十八歲之人共同殺人未遂
罪三罪、共同殺人未遂罪、成年人與未滿十八歲之人共同對少年
犯殺人未遂罪；就乙○○所犯六罪，分別諭知：共同殺人未遂二
罪、成年人與未滿十八歲之人共同殺人未遂罪、共同對少年犯殺
人未遂罪、成年人與未滿十八歲之人共同對少年犯殺人未遂罪、
成年人與未滿十八歲之人共同殺人未遂罪。原判決就甲○○、乙
○○本件所犯各罪主文之宣告與事實之記載、理由之說明，或相
互齟齬，或無從逐一審認，難謂適法。(二)被告以外之人於檢察事
務官、司法警察官或司法警察調查中所為之陳述，與審判中不符
時，其先前之陳述具有較可信之特別情況，且為證明犯罪事實存
否所必要者，得為證據，刑事訴訟法第一百五十九條之二定有明
文。則事實審法院於採納被告以外之人先前於審判外之陳述，既
係對於所調查審判中及審判外陳述時之外部附隨環境或條件等事
項，本於自由證明原則所研判取捨之結果，自應於判決理由內具
體扼要敘述基於如何比較及取捨，而認其先前不一致之陳述，具
有較可信之特別情況，及如何無從以其他證據代替，並確為證明
犯罪存否所必要等旨，尚不得逕以警詢距案發時間較近，或以證
人事後有承受外界干擾而受污染之虞，即認警詢陳述具有證據能
力。又刑事訴訟法第一百五十九條之一第二項所規定：「被告以
外之人於偵查中向檢察官所為之陳述，除顯有不可信之情況者外
，得為證據。」所謂「顯有不可信之情況」之條件，係指依卷存
資料，足認陳述當時存有客觀顯有不可信之特別情況而言。本件
原判決於理由內說明告訴人林家瑱於審理時指證在持刀砍殺之人
係騎乘白色比雅久機車，核與警詢指證歹徒使用之交通工具係比
雅久廠牌黑色機車不符，因警詢時距案發時間僅月餘，而於本案
審理時林家瑱作證時間係九十六年三月五日，離案發時間已有一
年半之久，衡情記憶已較模糊不清，自以警詢陳述較為可採（見
原判決第二二至二三頁）。另說明魏開洪於九十五年八月一日偵
查中證稱：當天甲○○買了一把鎮暴槍，他開他母親的車子載我
們出去試那把鎮暴槍，結果在路上遇到一群飆車族追我們，我有
用鎮暴槍射他們的汽車，……於是徐○駿聯絡曾賢如調集二支改
造手槍，打算找這群飆車族算帳，我們跟曾賢如約在新竹市○○
路與民生路口一處停車場附近，他們是二人騎機車來，由徐○駿
下車向曾賢如後座一名我不認識的人招手，他就騎機車過來將槍
拿到我們車旁邊，並交給徐○駿二把槍、二個彈匣、六發子彈，
我們就開始找尋追我們的飆車族云云，核與其歷次警詢陳述相符
，卻與法院審理時結證之詞迥異。其上開偵查中所述係在檢察官
面前所為，且警詢時涉案四名被告又已相互對質確認上情無誤，
該等先前之陳述具有較可信之特別情況，且為證明犯罪事實存否
所必要，自有證據能力；又其警偵訊時較少權衡利害或受他人干
預，較於第一審所為卸己責避重就輕或為迴護共同被告而翻異之
詞自為可信等語（見原判決第三一至三二頁），顯係單憑警詢距
案發時間較近，或較無受外界干擾之事，即認林家瑱、魏開洪警
詢陳述具有較可信之特別狀況，而有證據能力；另就魏開洪於偵
查中證述之證據能力說明，亦非以陳述當時之週遭客觀情況是否
有「顯有不可信之情況」為認定依據。依上開說明，均非適法。
以上或為上訴意旨所指摘，或為本院得依職權調查之事項，應認
原判決仍有撤銷發回之原因。又原判決關於甲○○、乙○○不另
為無罪之諭知部分（見原判決第八０至九二頁），基於審判不可
分原則，併予發回。
據上論結，應依刑事訴訟法第三百九十七條、第四百零一條，判
決如主文。
中    華    民    國  九十九  年    一    月    七    日
                      最高法院刑事第十二庭
                          審判長法官  黃  一  鑫
                                法官  張  春  福
                                法官  林  勤  純
                                法官  李  錦  樑
                                法官  陳  國  文
      本件正本證明與原本無異
                                      書  記  官
中    華    民    國  九十九  年    一    月   十三   日
                                                      K

司法院資訊處製作；財團法人民間司法改革基金會備份。
